臺灣高等法院高雄分院民事判決　　　　　99年度重上字第32號
上　訴　人　陳福明
訴訟代理人　蔡將葳律師
複　代理人　葉銘進律師
被　上訴人　吳忠雄
訴訟代理人　陳世明律師
上列當事人間請求返還借款事件，上訴人對於中華民國99年2 月
3 日臺灣屏東地方法院98年度屏訴字第3 號第一審判決提起上訴
，被上訴人並為訴之追加，本院於100 年3 月16日言詞辯論終結
，判決如下：
    主  文
原判決關於命上訴人給付部分及該部分假執行之宣告暨訴訟費用
之裁判均廢棄。
上開廢棄部分，被上訴人在第一審之訴及假執行之聲請均駁回。
被上訴人追加之訴駁回。
第一、二審及追加之訴訴訟費用均由被上訴人負擔。
    事 實 及 理 由
一、被上訴人起訴主張：上訴人之家族產業甚為龐大，自民國80
    餘年間起，上訴人因投資不動產、木材等生意週轉需要，即
    陸續向被上訴人借款，其間亦有清償者，而借款之手續多由
    上訴人之妹即訴外人陳家軒經手。本案如附表所示3 張本票
    （下稱系爭本票）乃係分2 次開立。第1 次為83年10月間上
    訴人向被上訴人借款新台幣（下同）640 萬元，係由陳家軒
    及上訴人之兄陳耀宗（已死亡）代理上訴人一起來被上訴人
    家中取款，將款項取回交付上訴人之後，上訴人開立附表編
    號１、２號，發票日均為83年10月20日，面額為260 萬元、
    380 萬元之本票各1 紙，並經訴外人陳家軒、陳耀宗等2 人
    背書後，交付被上訴人收執。又上訴人於83年11月間向被上
    訴人借款260 萬元，亦係由陳家軒、陳耀宗代理上訴人一起
    前來被上訴人家中取款，將款項取回交付上訴人之後，由上
    訴人開立附表編號3 號，發票日期為83年11月12日，面額為
    260 萬元之本票1 紙，經陳家軒、陳耀宗背書後，交付被上
    訴人收執。嗣因上訴人未清償，爰依民法第474 條借款返還
    請求權及票據法第121 條、第29條第1 項票據法律關係提起
    本件訴訟。聲明求為判決：(一)上訴人應給付被上訴人900 萬
    元及自83年11月12日起至清償日止，按週年利率百分之五計
    算之利息。(二)願供擔保，請准宣告假執行。
二、上訴人則以：兩造素不相識，從來亦無任何金錢往來，系爭
    本票並非上訴人所簽發，其上之字跡皆非上訴人所為，且上
    訴人亦不曾授權任何人簽發任何票據。系爭本票顯係遭陳家
    軒盜蓋上訴人之印章而偽造，上訴人自無須依本票票載文義
    負所謂發票人之責。退而言之，系爭本票均已罹於票據短期
    消滅時效，且上訴人已於98年2 月25日民事聲明異議狀中聲
    明行使消滅時效抗辯權，自亦得拒絕依票載文義付款。又上
    訴人未向被上訴人借款，亦從未委託任何人向被上訴人借款
    ，被上訴人主張其於83年間陸續出借包括系爭900 萬元之共
    計2000萬元予上訴人，卻始終未能提出任何資金證明，而上
    訴人既能於83年12月間借用上訴人之子名義買受大批土地，
    並向銀行貸款數億元，並能持續繳息至89年，足認上訴人於
    83年間之財力尚稱雄厚，尤無向私人借款之必要等語，資為
    抗辯，並答辯聲明：(一)被上訴人之訴及假執行之聲請均駁回
    。(二)如受不利之判決，願供擔保請准免為假執行之宣告。
三、本件原審對於被上訴人之請求，判決：(一)上訴人應給付被上
    訴人900 萬元及自98年2 月25日（即支付命令聲請狀繕本送
    達上訴人之翌日）起至清償日止，按週年利率百分之五計算
    之利息。(二)被上訴人其餘之訴駁回。(三)訴訟費用由上訴人負
    擔。(四)上揭第1 項於被上訴人以300 萬元供擔保後，得假執
    行，上訴人如以900 萬元預供擔保後，得免為假執行。上訴
    人就其敗訴部分聲明不服，上訴聲明求為判決：(一)原判決關
    於命上訴人給付部分及該部分假執行之宣告暨訴訟費用（除
    確定部分外）之裁判均廢棄。(二)上開廢棄部分，被上訴人在
    第一審之訴及假執行之聲請均駁回。(三)第一審（除確定部分
    外）、第二審訴訟費用由被上訴人負擔。(四)如仍受不利判決
    ，願供擔保，請准免為假執行之宣告。被上訴人則答辯聲明
    ：(一)上訴駁回。(二)第二審訴訟費用由上訴人負擔。（被上訴
    人就其請求自83年11月12日起至98年2 月24日止之法定遲延
    利息部分及本於票據法第121 條、第29條第1 項規定請求部
    分經原審判決駁回後，並未提上訴，已確定在案。又被上訴
    人於本院追加依票據法第22條第4 項規定，請求上訴人償還
    其所受利益，經核被上訴人追加之訴，其請求之基礎事實與
    原訴同一，依民事訴訟法第446 條第1 項、第225 條第1項
    第2 款規定，應予准許，均併予明）。
四、兩造不爭執之事項如下，並有系爭本票、原法院98年度司促
    字第1904號裁定附卷可稽，堪予採信：
  (一)被上訴人所提出如附表所示3 張本票上之發票人欄皆未有簽
    名，而僅蓋有「陳福明」之印文，該印文為上訴人之印鑑章
    印文。
  (二)陳家軒曾於98年8 月10日未經被上訴人同意，而以被上訴人
    名義以「上訴人因借貸之故，分別自83年8 月20日起至83年
    11月20日止，陸續向其（即被上訴人）借款750 萬元」為由
    ，向原法院聲請核發98年度司促字第12113 號支付命令，所
    檢具之證物亦為發票人欄皆為未簽名，而僅蓋有「陳福明」
    印鑑章印文之(一)發票日為83年8 月20日，面額190 萬元，票
    號為161844號。(二)發票日為83年10月20日，面額200 萬元，
    票號為256978號。(三)發票日為83年11月10日，面額360 萬元
    ，票號為256980號之本票3 紙。嗣上訴人對之聲明異議後，
    被上訴人因逾期未繳納裁判費，業經原法院以98年度訴字第
    575 號駁回被上訴人之訴確定在案。
五、兩造爭執之事項為：(一)上訴人有無簽發系爭本票向被上訴人
    借款900 萬元？(二)被上訴人依借貸法律關係或票據法第22條
    第4項規定，請求上訴人返還900萬元，有無理由？
六、上訴人有無簽發系爭本票向被上訴人借款900萬元？
  (一)按稱消費借貸者，於當事人間必本於借貸之意思合致，而有
    移轉金錢或其他代替物之所有權於他方之行為，始得當之。
    是以消費借貸，因交付金錢之原因多端，除有金錢之交付外
    ，尚須本於借貸之意思而為交付，方克成立。倘當事人主張
    與他方有消費借貸關係存在者，自應就該借貸意思互相表示
    合致及借款業已交付之事實，均負舉證之責任，其僅證明有
    金錢之交付，未能證明借貸意思表示合致者，仍不能認為有
    該借貸關係存在（最高法院98年台上字第1045號判決要旨參
    照）。
  (二)經查關於系爭900 萬元之借貸過程，業據被上訴人於本院到
    庭陳稱：「（從頭到尾陳福明有無與你接洽過？借多少錢？
    ）沒有，都是陳耀宗出面與我接洽。總共陸陸續續向我借20
    00多萬元，還了1000多萬元，剩下系爭900 萬元是還沒有還
    部分，從頭到尾我沒有看過陳福明」。「借錢是陳家軒、陳
    耀宗出面向我借錢，陳家軒我原來不認識，是陳家軒來作保
    ，我才認識她。錢是陳耀宗來拿的，還錢大部分是陳耀宗、
    陳家軒一起來，是陳耀宗拿給我，後來陳耀宗過世，陸陸續
    續陳家軒還給我40、50萬元利息」。「陳家軒我跟她不認識
    ，我是認識他大哥陳耀宗，他（即陳耀宗）跟我說小弟（即
    上訴人陳福明）要用錢，因當時我經濟不錯，問我是否方便
    借錢給他，但他弟弟我也不認識，他說他要做擔保，因為我
    跟他是不錯的朋友，我說如果到時不方便向他索討，他就又
    找1 個人來擔保，那人就是陳家軒來擔任保證人，他們2 人
    作擔保借錢」，「我當初去找陳福明是因為陳家軒沒有錢還
    我（按陳耀宗已於88年10月18日死亡），告訴我說這是她二
    哥（即上訴人陳福明）借的錢，我就去找陳福明，問他這（
    即系爭本票）是你開出來的本票，他還告訴我，他沒有開這
    些本票，沒有這顆印章，我當時沒有辦法確定，我就找陳家
    軒去跟他對質，結果他們兄妹2 人都是在那邊互，不知道
    是不是在那邊演戲給我看的」等語（見本院卷第136 頁背面
    、第137 頁）。另證人陳家軒於原審到庭證稱：「陳耀宗好
    幾次都跟我說，自己的人要幫自己人，所以陳耀宗跟他的朋
    友即原告（即被上訴人）有熟，調了很多錢，大約2000萬元
    ，包括系爭之900 萬元」、「（83年間兩造認識否？）不認
    識」等語（見原審卷第54頁、第55頁）。並於本院證稱：「
    （這錢是誰借的？）是替陳福明借錢，當時是我與陳耀宗替
    他去向吳忠雄借錢，並擔任背書人」、「總共借了2100多萬
    元，還了剩下900 萬元，都是我與大哥陳耀宗去還，當時都
    是陳耀宗出面向吳忠雄借錢，錢都是陳福明用的」等語（見
    本院卷第138 頁背面）。又證人即曾多次陪同被上訴人及陳
    家軒至上訴人住處，向上訴人催討系爭900 萬元之鄭凱文亦
    於本院證稱：「（你們去向陳福明討債，是拿系爭3 張本票
    去嗎？）據我所知，本票有好幾張，而當時本票都在吳忠雄
    那邊」、「（是替陳家軒或吳忠雄向陳福明索討欠款？）是
    替陳家軒索討欠款，是由吳忠雄出面替陳家軒向陳福明要錢
    」、「（如何知道錢是欠陳家軒，吳忠雄係（代陳家軒）出
    面向陳福明要錢的？）陳家軒曾去吳忠雄家裡接洽這些事情
    」、「（那天，陳家軒、吳忠雄、陳福明他們3 人談話的過
    程，你有聽到什麼？）陳家軒、陳福明見面就相，1 個說
    有欠錢，1 個說沒有欠錢，但都沒有提到欠吳忠雄的錢」等
    語（見本院卷第120 頁至第122 頁），另證人即目擊吳忠雄
    等人向陳福明催討系爭900 萬元之鄭元興亦證稱：「（曾經
    看過吳忠雄帶鄭凱文去陳福明家裡？）有，我看過2 次，有
    5 、6 人，第1 次陳福明的妹妹（即陳家軒）有去，第2次
    吳忠雄他們自己去」、「（他們去的目的為何？）他們是要
    去要錢，要陳家軒的錢，因為我在場，而且發生打架，我還
    在那邊勸架，因為我與陳福明認識，他知道陳福明與我很好
    ，很多人要找陳福明都會找我，這筆帳（即系爭900 萬元）
    很多人來要過」、「（是誰欠誰？）陳家軒說陳福明欠她的
    ，吳忠雄也是替陳家軒來要錢的」、「也有高雄的人來替陳
    家軒要錢，我有幫他們約陳福明去屏東糖廠那邊談」、「（
    除吳忠雄找陳福明時，你曾經在場外，你還有無幫他們雙方
    居間聯繫？）我向鄭凱文說（別人的）家務事不要處理，因
    為吳忠雄與鄭凱文會有聯繫，我說人家的家務事不要參與，
    叫陳董（即陳福明）拿100 萬元給吳忠雄，將系爭本票拿回
    來，不要再來吵？大家工作比較好做」、「（這些錢既然是
    陳福明欠陳家軒，為何會叫陳福明拿出100 萬元給吳忠雄而
    將系爭本票拿回來？）因為他們這些『兄弟』出面替人家索
    債，為了就是要一些酬金，所以我叫陳福明拿100 萬元出來
    打發這些人，這些我是叫鄭凱文轉達，因為鄭凱文與吳忠雄
    一起來索債的」等語（見本院卷第123 頁、第124 頁），是
    被上訴人於83年間與上訴人並不相識，且未曾見面，系爭90
    0 萬元係陳耀宗、陳家軒出面向被上訴人借貸，且該款項亦
    係由被上訴人交予陳耀宗等事實，既如前述，又被上訴人迄
    未主張伊與上訴人就系爭900 萬元借款係約定何時清償，此
    與借貸款項之常情不符，則上訴人抗稱兩造間就系爭900 萬
    元並無借貸意思互相表示合致，且被上訴人亦未將系爭900
    萬元交付上訴人等情，應堪採信。揆諸首開說明，尚難認兩
    造間就系爭900 萬元有借貸關係存在。
  (三)至於被上訴人雖主張系爭900 萬元係陳耀宗、陳家軒代理上
    訴人向被上訴人借貸，並交付系爭本票作為借據云云，然已
    為上訴人所否認，並辯稱：「系爭本票上之印文雖是我的，
    但是因為陳家軒在我那邊作會計工作，我的支票印章也是那
    顆章，那時因為兄弟姊妹感情不錯，她要蓋章都是她自己去
    蓋」、「系爭本票係陳家軒盜蓋我的印章所偽造的」等語（
    見本院卷第138 頁背面、第139 頁、第55頁）。而被上訴人
    就其主張陳耀宗、陳家軒係代理上訴人向被上訴人借貸系爭
    90 0萬元等情，迄未能舉證證明，參以證人陳家軒於本院證
    稱：系爭本票上之字跡確係伊所書寫，且上訴人所提「銷貨
    簿」（見本院卷第57頁至第71頁）均係伊因上訴人為經營三
    多果菜運銷合作社而向訴外人蔡啟津購買土地而記載之帳目
    等語（見本院卷第53頁），再者，陳家軒曾於98年8 月10日
    未經被上訴人同意，而以被上訴人名義以「上訴人因借貸之
    故，分別自83年8 月20日起至83年11月20日止，陸續向被上
    訴人借款750 萬元」為由，向原法院聲請核發98年度司促字
    第12113 號支付命令，所檢具之證物亦為發票人欄皆為未簽
    名，而僅蓋有「陳福明」印鑑章印文之：(一)發票日為83年8
    月20日，面額190 萬元，票號為161844號。(二)發票日為83年
    10月20日，面額200 萬元，票號256978號（按此本票之發票
    日與附表編號１、２所示本票之發票日相同，票號則與附表
    編號２所示本票之票號相接續）。(三)發票日為83年11月10日
    ，面額360 萬元，票號為256980號（按此本票之票號與附表
    編號２、３所示本票之票號接續）之本票3 紙（下稱系爭另
    3 紙本票、見原審卷第95頁）。嗣上訴人對之聲明異議後，
    被上訴人因逾期未繳納裁判費，業經原法院以98年度訴字第
    575 號駁回被上訴人之訴確定在案等事實，已為兩造所不爭
    執，且被上訴人亦不知此事實等情，復經被上訴人陳述在卷
    （見本院卷第138 頁）。足徵被上訴人前揭主張尚屬無據，
    應無足採。從而上訴人所辯其並無親自或由他人代理向被上
    訴人借款900 萬元，堪予採信。
七、被上訴人依借貸法律關係或票據法第22條第4 項規定，請求
    被上訴人返還900萬元，有無理由？
  (一)查上訴人並無以系爭本票親自或由他人代理向被上訴人借款
    900 萬元，兩造間並無任何借貸法律關係，已如前述，則被
    上訴人依借貸法律關係請求上訴人返還900 萬元，為無理由
    ，不應准許。
  (二)被上訴人雖主張：系爭900 萬元係陳耀宗、陳家軒出面代理
    上訴人向伊貸借，錢是陳耀宗來拿的等語，然已為上訴人所
    否認。而被上訴人所舉證人陳家軒雖到庭證稱：「（有關陳
    福明與吳忠雄之間的借款事情，你是否知悉？）我知道，總
    共借了2,100 多萬元，還了剩下900 萬元，都是我與大哥陳
    耀宗去還，當時都是陳耀宗出面向吳忠雄借錢，錢都是陳福
    明用的」等語（見本院卷第138 頁背面），惟查，陳家軒曾
    於98年8 月10日未經被上訴人同意，而以被上訴人名義，以
    「上訴人因借貸之故，分別自83年8 月20日起至83年11月20
    日止，陸續間向被上訴人借款750 萬元」為由，向原法院聲
    請核發98年度司促字第12113 號支付命令，所檢具之證物亦
    為與系爭本票簽發方式相同（即發票人欄皆未簽名，而僅蓋
    有「陳福明」之印鑑章印文）之系爭另3 紙本票，嗣上訴人
    對之聲明異議後，被上訴人因不知此事，亦逾期未繳納裁判
    費，致經原法院以98年度訴字第575 號駁回被上訴人之訴確
    定，且陳家軒與上訴人間亦曾因金錢糾紛發生打架等事實，
    均已如前述，是陳家軒上開證詞即難認無偏頗之虞，應不足
    採信。又另證人即上訴人之妹陳美華雖亦於原審證：「約於
    83年10月中旬，我大哥陳耀宗跟我大姊陳家軒拿640 萬元回
    來給被告（即上訴人），我問陳家軒那些錢從那裡來，她說
    她跟陳耀宗去向原告（即被上訴人）借回來給被告用的。我
    就罵他們二人，190 萬元都沒有還，還借640 萬元。再隔半
    個月左右，陳耀宗、陳家軒又去跟原告借260 萬元，錢也是
    交給被告」，「（錢借回來如何知道是640 萬元？）我有親
    眼看到」、「（有在那裡數錢？）我一看就知道是640 萬元
    」等語（見原審卷第50頁、第52頁），然此過程已與常不符
    ，況依陳家軒前揭以被上訴人名義聲請核發支付命令之主張
    及檢附之系爭另3 紙本票以觀，系爭另3 紙本票中之一張，
    發票日亦為83年10月20日，面額則為200 萬元（見原審卷第
    95頁），是以如系爭本票及系爭另3 紙本票皆係由陳家軒、
    陳耀宗持向被上訴人借款並交付上訴人使用，則「約83年10
    月中旬」陳美華所見「陳耀宗跟陳家軒去向被上訴人借回給
    上訴人用之款項」應係840 萬元（即附表編號１、２所示26
    0 萬元、380 萬及系爭另3 紙本票中之前揭200 萬元），而
    非640 萬元。是陳美華上開證詞亦與事實不符，應無足採信
    。此外，被上訴人又未能舉證證明上訴人因系爭本票因時效
    消滅，而受有何利益，從而被上訴人追加依票據法第22條第
    4 項之規定，請求上訴人償還所受利益900 萬元，即屬無理
    由，不應准許。
八、綜上所述，上訴人並無以系爭本票，親自或由他人代理向被
    上訴人借款900 萬元，被上訴人請求上訴人返還900 萬元，
    即屬無理由，不應准許。乃原審疏未詳查，遽認被上訴人依
    借貸返還請求權，向上訴人請求為給付，為有理由，而判命
    上訴人應給付被上訴人900 萬元及法定遲延利息，並就此被
    上訴人勝訴部分，依兩造之聲請，分別酌定相當擔保金額，
    併予宣告假執行及免為假執行，即有違誤。上訴意旨指摘原
    判決此部分不當求予廢棄改判，為有理由，應由本院將原判
    決關於命上訴人給付部分及該部分假執行之宣告暨訴訟費用
    之裁判均廢棄，並改判如主文第二項。又被上訴人於本院追
    加之訴，請求命上訴人償還因系爭本票上債權罹於時效而消
    滅，所受之利益900萬元，亦為無理由，應予駁回。
九、本件事證已臻明確，兩造其餘攻擊防禦方法，核與判決之結
    果無影響，爰不一一論述。
十、據上論結，本件上訴為有理由，被上訴人追加之訴為無理由
    ，依民事訴訟法第450 條、449 條第1 項、第78條判決如主
    文。
中    華    民    國    100   年    3    月    30     日
                              民事第三庭
                                  審判長法官  張國彬
                                  法      官  甯  馨
                                  法      官  吳登輝
以上正本證明與原本無異。
如對本判決上訴，須於判決送達後20日內向本院提出上訴狀，其
未表明上訴理由者，應於上訴後20日內向本院提出上訴理由書（
均須按他造當事人之人數附繕本）。上訴時應提出委任律師或具
有律師資格之人之委任狀，並依附註條文規定辦理。如委任律師
提起上訴者，應一併繳納上訴審裁判費。
中    華    民    國    100   年     4    月    1     日
                                  書  記  官  廖素珍
附註：
民事訴訟法第466條之1：
對於第二審判決上訴，上訴人應委任律師為訴訟代理人，但上訴
人或其法定代理人具有律師資格者，不在此限。
上訴人之配偶、三親等內之血親、二親等內之姻親，或上訴人為
法人、中央或地方機關時，其所屬專任人員具有律師資格並經法
院認為適當者，亦得為第三審訴訟代理人。
第1 項但書及第2 項情形，應於提起上訴或委任時釋明之。
臺灣高等法院高雄分院99年度重上字第32號附表：
┌──┬────┬─────────┬──────┬──┐
 │編號│票據號碼│票面金額（新台幣) │發   票   日│備註│
 ├──┼────┼─────────┼──────┼──┤
 │ １ │ 256976 │   2,600,000元    │83年10月20日│本票│
 ├──┼────┼─────────┼──────┼──┤
 │ ２ │ 256979 │   3,800,000元    │83年10月20日│本票│
 ├──┼────┼─────────┼──────┼──┤
 │ ３ │ 256981 │   2,600,000元    │83年11月12日│本票│
 └──┴────┴─────────┴──────┴──┘